【裁判字號】    90,判,2024
【裁判日期】    901109
【裁判案由】    漁業法
【裁判全文】
最  高  行  政  法  院  判  決                    九十年度判字第二○二四號
    原      告  乙○○○
    原      告  甲○○
    被      告  行政院農業委員會（承受原臺灣省政府農林廳漁業局業務）
    代  表  人  陳希煌
右當事人間因漁業法事件，原告不服行政院中華民國八十九年一月十七日台八十九訴
字第○一五七九號再訴願決定，提起行政訴訟。本院判決如左︰
    主  文
原告之訴駁回。
訴訟費用由原告負擔。
    事  實
緣原告乙○○○所有龍春興號漁船由原告甲○○駕駛，於八十七年十二月十五日上午
十時十二分在台南市安平港外海距岸一．六二浬海域違規從事拖網漁業，涉嫌違反漁
業法第九條規定及漁業執照所載「嚴禁在距離海岸（包括離島）三浬以內作業」之限
制規定，案經前台灣省政府農林廳漁業局、台南市政府、水上警察局及蘇澳區漁會等
單位人員執行烏魚汛期海上糾察工作時查獲，移由台灣省政府依漁業法第六十五條第
一款之規定，分別以八十八年二月四日府農漁字第一四五四四二號及第一四五四四三
號處分書各處原告等罰鍰新台幣（下同）三萬元。原告等不服，提起訴願、再訴願，
均遭駁回，遂提起本件行政訴訟。茲摘兩造訴辯意旨如次：
原告起訴意旨略謂：原告於八十七年十二月十五日上午九點以前，在安平外海距岸三
浬外海域，從事拖網作業，正想把漁網內漁獲，吊上船艙之際，發現起網機故障，空
壓皮帶斷裂（附茄萣興鐵工廠八十七年十二月十六日修理證明書）；因風浪很大，無
法作業，且漁船老舊，為安全起見，才把漁船駛至距岸1.62浬處風浪較小海域，以人
工操作方式，將漁獲吊上船艙，確實未在三浬內海域作業（有船員翁信及鄭芳富等二
人作證）。台灣省政府以漁業局、台南市政府、水上警察局及蘇澳漁會人員所組成立
取締小組，以拍照取證方式，認定原告於上述時間及地點，從事違規拖網作業，未派
員登船查扣漁獲物及實際了解現場情況，逕予核處罰鍰，罪證似嫌不足。原告不服台
灣省政府處分，提出訴願，行政院農業委員會訴願審議委員會既未派員查明事實真象
，亦未傳訊原告提出答辯，逕予洋洋萬言，滿篇推理言詞之決定書駁回訴願，原告檢
附茄萣興鐵工廠及船員具結作證，提出再訴願，行政院未體恤漁民討海心聲，竟與農
業委員會相同文詞駁回再訴願，難令原告心服，為此，請判決撤銷一再訴願決定及原
處分等語。
被告答辯意旨略謂：漁業法第九條規定「為開發或保育水產資源，或為公共利益之必
要，主管機關於漁業經營之核准時，得加以限制或附以條件」，又同法第六十五條第
一款規定「違反依第九條規定所加之限制或附以條件者，處新台幣三萬元以上十五萬
元以下罰鍰」。查原台灣省政府所發給原告乙○○○所有「龍春興號」漁船漁業執照
內之限制事項欄列明確記載「嚴禁在距離海岸（包括離島）三浬以內作業」。該漁船
由原告甲○○駕駛，於八十七年十二月十五日上午十時十二分，進入台南市安平漁港
外海距岸一．六二浬處（北緯二十二度五十六分二○秒、東經一二○度○八分十一秒
）違規從事拖網作業，經前台灣省政府農林廳漁業局、前內政部警政署水上警察局第
四警察隊、台南市政府及蘇澳區漁會等單位所派參加烏魚汛期海上糾察小組工作人員
查獲，並經由台南市政府將查報資料彙整後送前台灣省政府農林廳漁業局依法核處，
並由台灣省政府依該船漁業人及漁業從業人（船主及船長）違反漁業法第九條規定，
爰同法第六十五條第一款規定，各核處新台幣三萬元之罰鍰，為漁業法授權主管機關
行政裁量權範圍內。原告訴稱於八十七年十二月十五日上午十點以前，在安平港外海
距岸二浬外海域，從事拖網作業，正想把漁網內漁獲物，吊上船艙之際，發現起網機
故障空壓皮帶斷裂，因風浪很大無法作業，且漁船老舊，為安全起見，才把漁船至距
岸一．六二浬處風浪較小海域，以人工操作方式，將漁獲吊上船艙，確實未在三浬內
海域作業，請求撤銷原處分云云。查原告在訴訟狀中已自訴在距岸二浬外海域從事拖
網作業，謂二浬外應包括二至三浬內海域，凡在距岸三浬內從事拖網作業，則已構成
違反漁政主管機關在核發原告漁業執照內所加註之限制條件。另原告稱於起網時，發
現起網機故障空壓皮帶斷裂，為安全起見，才把漁船駛至距岸一．六二浬處風浪較小
海域，以人工操作方式，將漁獲吊上船艙乙節，查原告向本會及行政院提起訴願及再
訴願時，並未提及起網機故障空壓皮帶斷裂情形，顯然係於提行政訴訟時，始加以杜
撰，自非可採。復經由台南市政府所查報舉證該船違規作業相片顯示，該船違規作業
被查獲時間，其拖曳網具用之曳網仍在海水中，顯然該船仍持續在進行拖網作業，並
無起網跡象，故原告稱在距岸一．六二浬處起網應不足採信。又台南安平港外海，受
曾文溪出海口地形之屏障，受東北季風之影響較小，且原告甲○○曾在八十五年六月
間，在同一海域違規進入距岸三浬內從事拖網作業被查獲，前台灣省政府農林廳漁業
局以漁民可能受風浪或潮流之影響，而誤入三浬內作業，委由高雄縣政府召集原告，
施以政令及漁業資源保育宣導教育，並告知日後再進入距岸三浬內從事拖網作業，則
將予罰鍰。故原告明知三浬內不得從事拖網作業之規定，實無需冒著被取締罰鍰之風
險，進入距岸三浬內起網。衡諸上述情況。原告之訴顯無理由，敬請予以駁回等語。
    理  由
本件原處分機關為台灣省政府，惟該府農林廳漁業局已於八十八年七月一日併入行政
院農業委員會漁業署。依行政訴訟法第二十六條規定應以其承受業務機關行政院農業
委員會為被告，合先明。次按漁業法第九條規定「為開發或保育水產資源，或為公
共利益之必要，主管機關於漁業經營之核准時，得加以限制或附以條件」；同法第六
十五條第一款亦規定「違反依第九條規定所加之限制或附以條件者，處新台幣三萬元
以上十五萬元以下罰鍰」。查原台灣省政府所發給原告乙○○○所有「龍春興號」漁
船漁業執照內之限制事項欄列明確記載「嚴禁在距離海岸（包括離島）三浬以內作業
」。該漁船由原告甲○○駕駛，於八十七年十二月十五日上午十時十二分，進入台南
市安平漁港外海距岸一．六二浬處（北緯二十二度五十六分二○秒、東經一二○度○
八分十一秒）違規從事拖網作業，經前台灣省政府農林廳漁業局、前內政部警政署水
上警察局第四警察隊、台南市政府及蘇澳區漁會等單位所派參加烏魚汛期海上糾察小
組工作人員查獲，由台南市政府將查報資料彙整後送前台灣省政府農林廳漁業局依法
核處，並由台灣省政府依該船漁業人及漁業從業人（船主及船長）違反漁業法第九條
規定，乃依同法第六十五條第一款規定，各處原告罰鍰新台幣三萬元。原告不服，循
序提起行政訴訟，主張伊係於八十七年十二月十五日上午九時前，在安平港外海距岸
三浬外海域，從事拖網作業，正想將漁網內漁獲吊上船艙，發現起網機故障，空壓皮
帶斷裂，因風浪大，無法作業，且漁船老舊，為安全起見，才將漁船駛至距岸一．六
二浬處風浪較小海域，以人工操作方式，將漁獲吊上船艙，並未違法云云。惟查原告
既自承在安平港外距岸二浬海域從事拖網作業，已違反漁業主管機關在核發原告漁業
執照內所加註之限制條件。況由台南市政府所查報舉證該船違規作業相片觀之，該船
違規作業被查獲時間，其拖曳網具用之曳網仍在海水中，足見該船仍持續在進行拖網
作業，並無起網跡象甚明，原告所稱在距岸一．六二浬處起網應不足採信。又台南安
平港外海，受曾文溪海口地形之屏障，受東北季風之影響較小，且原告甲○○曾在八
十五年六月間，在同一海域違規進入距岸三浬內從事拖網作業被查獲，前台灣省政府
農林廳漁業局以漁民可能受風浪或潮流之影響，而誤入三浬內作業，委由高雄縣政府
召集原告，施以政令及漁業資源保育宣導教育，並告知日後再進入距岸三浬內從事拖
網作業，則將予罰鍰（見卷附教育紀錄）。原告既明知三浬內不得從事拖網作業之規
定，衡情當無需冒著被取締罰鍰之風險，進入距岸三浬內起網之必要。綜上，可徵原
告之上開主張尚與實情不符，難予採取。從而被告所為罰鍰處分，並無違誤。一再訴
願決定，遞予維持，亦無不合。原告起訴論旨，非有理由，應予駁回。
據上論結，本件原告之訴為無理由，爰依行政訴訟法施行法第二條、行政訴訟法第九
十八條第三項前段，判決如主文。
中    華    民    國      九十      年      十一      月      九        日
                    最 高 行 政 法 院  第 三 庭
                                審 判 長 法  官      曾  隆  興
                                         法  官      劉  鑫  楨
                                         法  官      徐  樹  海
                                         法  官      鄭  淑  貞
                                         法  官      林  家  惠
右  正  本  證  明  與  原  本  無  異
                                         法院書記官  陳  盛  信
中    華    民    國      九十      年      十一      月      九        日


司法院資訊處製作；財團法人民間司法改革基金會備份。
